【裁判字號】    89,婚,313
【裁判日期】    890630
【裁判案由】    離婚
【裁判全文】
臺灣高雄地方法院民事判決  八十九年度婚字第三一三號
    原      告  甲○○○
    訴訟代理人  郭家祺律師
                洪梅芬律師
    複代理人    楊惠雯
                李三賢律師
    被      告  乙○○      住.
右當事人間離婚事件，本院判決如左：
    主    文
准原告與被告離婚。
訴訟費用由被告負擔。
    事    實
甲、原告方面：
一、聲明：求為判決如主文所示。
二、陳述：
（一）兩造於民國六十五年結婚，婚後育有一子林士傑（已成年）。詎知被告自婚後
      即常毆打原告，原告為了孩子始終默默忍受，被告婚後五、六年即閒賦在家，
      由原告在外工作賺錢養家，被告不知感恩，反而常以原告賺錢太少或有事不能
      工作為由加以拳腳相向。嗣原告為被告所逼於七十五年隻身至日本工作賺錢養
      家，但原告偶爾返台，還是常遭毆打，十六年來原告實已不堪同居之虐待，遂
      於八十一年一月請求兩願離婚，被告亦同意，雙方簽訂離婚協議書後，被告卻
      不隨同辦理離婚登記，原告為免再受被告虐待，不得已於八十一年二月搬出去
      ，自此原告不再返家，雙方亦不再連絡。
（二）被告自婚後即常因細故毆打原告，又逼原告遠赴日本賺錢養家，使得原告身心
      俱受創傷，被告亦知悉雙方已難於維持婚姻，遂同意協議離婚，惟又悔約不協
      同辦理登記，二人難以維持婚姻，爰依民法第一千零五十二條第一項第三款「
      不堪同居之虐待」及第二項「有其他之重大事由，難以維持婚姻」擇一而為勝
      訴判決。
三、證據：提出戶籍謄本一件、驗傷單影本二紙、離婚協議書影本一份為證，並請求
    訊證人湯茂雄、林士傑、鄭錦霞。
乙、被告方面：被告未於言詞辯論期日到場，亦未提出書狀作何聲明或陳述。
    理    由
甲、程序方面：
    被告經合法通知，未於言詞辯論期日到場，查無民事訴訟法第三百八十六條各款
    所列情形，依原告之聲請，由其一造辯論而為判決。
乙、得心證之理由：
一、原告主張兩造於六十五年結婚，婚後育有一子林士傑，被告婚後曾毆打原告，原
    告於七十五年隻身至日本工作賺錢養家，八十一年一月兩造協議離婚，惟被告嗣
    未辦理離婚登記，原告於八十一年二月搬出去，自此不再返家，雙方亦不再連絡
    之事實，業經原告提出戶籍謄本一份、驗傷單二紙、離婚協議書一份為證，並經
    證人即原告之兄湯茂雄到庭證稱：「（現兩造有無住一起？）沒有，被告時常打
    原告，是我妹妹回到家裡跟我說的，我看到我妹妹有受傷」、「（看過原告受傷
    回家幾次？）有二次。被告結婚之後都沒有拿錢給我妹妹，只靠我妹妹為生，我
    妹妹賺錢少，被告就打她，且扣押她的護照，逼我妹妹去日本賺錢」、（二人何
    時未住在一起？）大約五、六年左右」等語，證人即原告之友人鄭錦霞證稱：「
    （兩造平日感情如何？）二人吵吵鬧鬧．．．我是沒有親眼看過被告打原告，但
    是原告有去我那邊療傷訴苦，眼睛有瘀青」、「原告從日本回來，有與被告協議
    離婚，但被告後悔，之後二人就未住在一起」等語，被告受合法通知後，未到場
    爭執，亦未提出任何書面之陳述，原告之主張自堪信為真實。
二、按有前項所列十款以外之重大事由，難以維持婚姻者，夫妻之一方得請求離婚，
    但其事由應由夫妻一方負責者，僅他方得請求離婚，民法第一千零五十二條第二
    項定有明文。而是否已達難於維持婚姻之重大事由，應以婚姻是否已生破綻而無
    回復之希望，亦即客觀上，任何人倘處於同一境況，均將喪失維持婚姻意欲之程
    度判斷之，即應從婚姻之目的加以觀察。而婚姻係以終生共同生活為目的之一男
    一女之合法結合關係，於是，夫妻為謀共同生活體之幸福營運，即須夫妻互信、
    互諒，尤須夫妻以誠相待，俾建立永久持續性而包括精神、肉體、經濟等層面之
    生活關係。又民法第一千零五十二條第二項但書規定，係採所謂有責主義，惟所
    謂有責主義，係在限制離婚事由，如屬可歸責於己方時，僅他方得請求離婚，並
    非規範於夫妻雙方均可歸責時，禁止任何有責一方以婚姻無可維持之重大事由，
    提起離婚之訴，亦即一旦婚姻有違婚姻之目的，達破裂難以維持者，雙方縱均無
    過失或均有過失，均得請求離婚。次按民法第親屬篇於民國七十四年修正後，於
    第一千零五十二條增列第二項離婚事由之概括規定，其目的在使夫妻請求離婚之
    事由較富彈性，是夫妻間之情事，苟已足使婚姻難以維持，即無不准依該法第二
    項訴請離婚之理，不因當事併據同一事實主張有該法條第一項離婚原因而有不同
    （參照最高法院八十六年三月四日八十六年度第二次民事庭會議紀錄）。經查：
（一）原告於婚姻生活中曾遭被告毆打，已經證人湯茂雄、鄭錦霞證述如前，並有原
      告所提八十年五月十六日及八十年八月七日之驗傷診斷書影本二紙附卷可稽，
      足見被告於婚姻關係存續中曾對原告施用暴力，其有可歸責之處甚明。
（二）兩造於八十一年一月間曾協議離婚，嗣未辦理離婚登記，原告於八十一年二月
      離家，迄今未與被告同住，已如前述，足見原告離家八年以來，兩造已無共同
      之夫妻生活，且亦無繼續共同生活之意思。按婚姻生活之維繫，係夫妻間對於
      彼此之個性、行為、言行之包容與尊重，以真誠之態度去解決、面對所面臨之
      問題，進而使婚姻之生活更圓滿，使婚姻生活中之每一份子均能從此共同生活
      體中得到溫暖、幸福之感覺，故婚姻絕非某一方對於他方之義務，亦不能以該
      義務之未履行，即以此作為婚姻之牽絆。本件兩造已分居達八年之久，該期間
      不能謂非短暫，是兩造有長期未共同生活之事實，應堪認定；又兩造曾協議離
      婚，足見渠等對於婚姻之維護及維繫，亦顯無意願。再被告經本院合法通知三
      次，均由其本人收受，卻均未到庭表示意見，亦未具狀作何聲明或陳述，益足
      見其對於此離婚訴訟之不關心。綜上，兩造間對婚姻關係之信賴、真誠已全喪
      失，基此事實，原告主張兩造間確有難以維持婚姻之重大事由，可堪認定。故
      原告依民法第一千零五十二條第二項規定訴請離婚為有理由，應予准許。至於
      原告雖另以民法第一千零五十二條第三款規定訴請離婚，惟以上開「難以維持
      婚姻之重大事由」即可達到判決離婚之目的，且原告於審理中亦已表明選擇其
      中一項為勝訴判決，故本院就此部分不另審酌，併此敘明。
三、本件事證已臻明確，原告請求另傳訊證人林士傑部分本院認與終局判決不生影響
    ，故無傳喚必要，併此敘明。
丙、結論：原告之訴為有理由，並依民事訴訟法第三百八十五條第一項前段、第七十
    八條，判決如主文。
中      華      民      國    八十九    年      六      月    三十    日
                              臺灣高雄地方法院民事第一庭
~B法      官  黃蕙芳
右為正本，係照原本作成。
如不服本判決，應於送達後廿日內，向本院提出上訴狀。
中      華      民      國    八十九    年      六      月    三十    日
~B法院書記官  倪金漢


司法院資訊處製作；財團法人民間司法改革基金會備份。
